【裁判字號】    91,訴,1577
【裁判日期】    921216
【裁判案由】    返還車輛等
【裁判全文】
臺灣高雄地方法院民事判決                九十一年訴字第一五七七號
    原      告  丙○○
    訴訟代理人  孫嘉男律師
    被      告  甲○○
    訴訟代理人  乙○○
右當事人間請求返還車輛等事件，經本院於民國九十二年十一月二十四日言詞辯論終
結，本院判決如左：
    主      文
被告應將車牌號碼ＺＨ七四二二號日產牌汽車壹輛交付第三人林維楨，由原告代位受
領。
原告其餘之訴駁回。
訴訟費用由被告負擔。
本判決第一項於原告以新臺幣貳拾捌萬元為被告供擔保後得假執行；但被告如以新臺
幣捌拾貳萬肆仟陸佰元為原告預供擔保，得免為假執行。
原告其餘假執行之聲請駁回。
    事實及理由
一、程序事項：
  (一)按訴狀送達後，原告不得將訴變更或追加他訴，但請求之基礎事實同一者或不甚
    礙被告之防禦及訴訟之終結者，不在此限，民事訴訟法第二百五十五條第一項第
    二款、第七款分別定有明文。本件原告於起訴狀請求判決被告應將車牌號碼ＺＨ
    七四二二號日產牌汽車一輛（下稱系爭車輛）交付第三人林維楨，由原告代位受
    領。嗣於起訴狀繕本送達後，於民國九十一年七月二十四日以書狀，基於同一事
    實及法律關係，就前揭訴之聲明變更追加先、備位聲明為(一)先位聲明：被告應將
    系爭車輛交付原告；(二)備位聲明：被告應將系爭車輛交付第三人林維楨，由原告
    代位受領。其變更追加部分，係屬請求之基礎事實同一且不甚礙被告之防禦及訴
    訟之終結，參諸前揭規定，應予准許。
  (二)按民事訴訟法上所謂一事不再理之原則，乃指同一事件已有確定之終局判決者而
    言。其所謂同一事件，必同一當事人就同一法律關係而為同一之請求，若此三者
    有一不同，即不得謂為同一事件，自不受確定判決之拘束（最高法院十九年上字
    第二七八號判例參照）。經查，原告固曾於九十年六月二十二日向臺灣屏東地方
    法院起訴請求被告返還不當得利（臺灣屏東地方法院九十年度訴字第五四七號）
    ，然其起訴之訴訟標的係依據不當得利法律關係等情，業據本院依職權調取上揭
    案卷，查明屬實。雖臺灣屏東地方法院以九十年度訴字第五四七號判決被告應將
    系爭車輛交付訴外人林維楨，訴外人林維楨應將系爭車輛交付原告，然經臺灣高
    等法院高雄分院九十一年度上易字第四六號民事判決以原告未主張代位權，原審
    擅以原告所未主張之代位權判決，係訴外裁判為由，廢棄原判決，而本件原告係
    以先位主張依兩造間有民法第五百四十一條委任法律關係；備位部分主張依民法
    第五百四十一條委任法律關係及民法第二百四十二條代位行使訴外人林維楨委任
    被告之委任法律關係，請求被告交付系爭車輛，是以原告其前後主張之法律關係
    既非同一，且未經法院確定終局判決，自不在民事訴訟法第四百條第一項規定之
    列，被告抗辯原告提起本訴有違反一事不再理之原則云云，自屬無據，核先敘明
    。
二、原告起訴主張：被告與訴外人林維楨原為夫妻關係，且訴外人林維楨亦原為訴外
    人世偉體育用品有限公司（下稱世偉公司）之負責人，被告與訴外人林維禎於八
    十九年十二月向原告表示，如於九十年二月份會同其他體育用品公司共同以訴外
    人世偉公司名義一次購買日產牌三千西西車輛五部，每部購車價金可便宜新臺幣
    （下同）十萬元，原告遂委託被告及訴外人林維楨代為處理購車事宜，並於八十
    九年十二月四日先自恆春郵局提領四十五萬元交予訴外人林維楨，而訴外人林維
    楨則於同日將上揭款項暫以定期存款方式，存於高雄區中小企業銀行恆春分行（
    下稱高雄中小企銀）林維禎之帳戶內，嗣於九十年二月二十四日原告與訴外人林
    維楨復簽訂購買汽車委託書，且於九十年二月二十四日前後，將部份現金及高雄
    中小企銀支票（編號一一一二三號、到期日九十年二月二十五日）面額六十萬元
    一紙交予訴外人林維楨，並轉存訴外人林維楨之高雄中小企銀帳戶內代收，九十
    年二月二十六日兌現，合計共交付購車價金一百三十萬元。詎被告購入系爭車輛
    後，經原告多次協商請訴外人林維楨要求被告交付系爭車輛，被告均置之不理。
    縱兩造間並無委任契約法律關係存在，然原告既有委任訴外人林維楨購買系爭車
    輛，再由訴外人林維楨委任被告購買系爭車輛。爰(一)先位部分主張依兩造間有民
    法第五百四十一條委任法律關係；(二)備位部分主張依民法第五百四十一條委任法
    律關係及民法第二百四十二條代位行使訴外人林維楨委任被告之委任法律關係，
    請求被告交付系爭車輛等語。並聲明：(一)先位聲明：被告應將系爭車輛交付原告
    ；(二)備位聲明：被告應將系爭車輛交付訴外人林維楨，由原告代位受領，且均願
    供擔保請准宣告假執行。
三、被告則以：本件訴訟業經臺灣高等法院高雄分院以九十一年度上易字第四六號判
    決駁回原告之訴確定，原告復於鈞院重行起訴，顯無理由。況訴外人林維楨當時
    係以訴外人世偉公司負責人之名義委託被告購買系爭車輛，而非以訴外人林維楨
    之個人名義委託被告購買系爭車輛，且被告先於九十年二月三日即訂車、同年月
    二十日交付訂金、二十三日交車，而原告於九十年二月二十四日始委託訴外人林
    維楨購車，原告僅委託林維楨購買系爭車輛，被告並未受委任前揭購買車輛之事
    務。另被告係以訴外人世偉公司存款支付購車價金，而購車款尾款八十六萬五千
    元部份，則係以訴外人林維楨所收回訴外人世偉公司之帳款支付，並無以原告所
    有之資金支付購車款，至原告交付資金予訴外人林維楨，係原告與訴外人林維楨
    間之個人資金往來，顯與被告無關等語置辯，並聲明：駁回原告之訴，且陳明願
    供擔保請准宣告假執行。
四、本件兩造爭執之爭點應為兩造間有無委任法律關係存在；或原告委任訴外人林維
    楨購買系爭車輛，而訴外人林維楨再委任被告購買系爭車輛。茲分述如下，原告
    主張兩造間有委任法律關係存在，縱兩造間無直接委任法律關係存在，亦有原告
    委任訴外人林維楨購買系爭車輛，而訴外人林維楨再委任被告購買系爭車輛之事
    實；被告則予以否認，並執前揭情詞置辯，經查：
  (一)原告主張被告已購買系爭車輛等情，業經被告所不爭執，並有吉隆汽車股份有限
    公司九十二年五月六日函覆本院所附之系爭汽車訂購合約書、繳款作業表各一紙
    在卷可稽，核屬相符，自堪信為真實。
  (二)原告另主張被告向其提及購買系爭車輛，惟有關購車及交付購車價金均係交由訴
    外人林維楨處理等語，核與訴外人林維楨陳稱：「原告有託伊買車：：在八十九
    年十二月份是先跟伊說要買車，伊再跟被告說，買車時原告的錢不夠，因被告是
    買三千西西的車，十二月四日有交給伊四十五萬元及六十萬元的票，當天伊就存
    入四十五萬元，一月二十日原告有拿十萬元給伊，伊在一月三十日存入銀行，後
    來原告陸陸續續有拿四萬元、五萬元借給伊，總共給伊一百三十萬元，伊在十二
    月份時就告訴被告，原告要買車，伊拿錢給被告時有告訴她這是原告購車的錢，
    伊是分次二月八日給十萬元、二月九日給十萬元、二月十四日給十萬元、二月二
    十一日給十五萬元，其餘金額存入銀行：：三月五日在銀行提領九十一萬元交車
    子尾款：：三月一日伊交給被告九萬元投保車險。」等語（參見臺灣屏東地方法
    院九十年度訴字第五四七號卷宗第九十八頁）相符；又證人馬明德證述：「被告
    以訴外人世偉公司名義買車，係伊與被告接洽，於九十年二月十六日被告即開支
    票二萬元訂金定車、九十年二月二十一日領牌交車時伊收二十萬元支票，另於同
    年三月八日被告交尾款八十六萬五千元，總價款為一百零八萬五千元（不含領牌
    二萬四千元及保險費五千九百八十四元），洽談買賣該車期間，伊曾與證人林維
    楨見面一、二次，亦曾接獲自稱為訴外人世偉公司之職員，即原告聯絡其要付款
    。」（參見臺灣屏東地方法院九十年度訴字第五四七號卷宗第二百三十頁、臺灣
    屏東地方法院檢察署九十年度偵字第二六二七號偵查卷宗第二十九頁）等語，復
    有系爭汽車訂購合約書一紙所載訂約、付款、交車日期等明細各一紙，在卷足憑
    （參見臺灣屏東地方法院檢察署九十年度偵字第二六二七號偵查卷宗第三十三頁
    ），核屬相符，證人馬明德所述應堪採信，足見原告應係委託訴外人林維楨買車
    ，且將車款全數交與訴外人林維楨，而未曾直接委託及交錢與被告，是原告先位
    主張兩造間有直接委任法律關係存在，顯不足採信。
  (三)另證人林維楨於本院證述：「系爭車輛是原告委託伊買的，（後改稱）是原告委
    託被告買車，而伊僅負責轉交購車價金予被告，起先交給四十五萬，九十年一月
    三十日又交給伊十萬元，其餘部分開九十年二月二十六日的支票給伊，車子有買
    ，但現是被告在開。」等語（參見本院九十一年七月十五日準備程序筆錄）、「
    原告是委託伊及被告買車，錢是伊經手轉交給被告，當時八十九年十二月是在恒
    春四維店原告親口委託伊及被告買車，簽購買汽車委託書是被告在九十年二月十
    一日左右以電話口頭授與伊代理被告與原告簽購買汽車委託書，：：至於九十一
    年七月十五日準備程序所載，當時伊沒有聽清楚所以才先說車子是原告託伊買的
    ，再改稱係原告委託被告買車。原告為訴外人世偉公司員工。」（參見本院九十
    二年三月二十日準備程序筆錄）。自上揭證人林維楨之證述內容觀之，證人林維
    楨對於原告委託何人購買系爭車輛，前後陳述內容雖反覆不一，然證人林維楨於
    臺灣屏東地方法院審理時所陳述之內容，與本院證述係原告委託證人林維楨購買
    系爭車輛等語情節相符，本院審酌證人林維楨於臺灣屏東地方法院審理時，係以
    被告身分陳述，對於與其有自身利害關係之事實亦即，依原告之主張及陳述，被
    告林維楨亦負有交付系爭車輛之義務，為不利於己之陳述，顯較值採信，嗣後於
    本院反覆其詞證述表示，因未聽清楚問題，故先證稱系爭車輛係原告委託其購買
    ，再改稱係原告委託被告買車云云，顯為逃避受原告委任購買系爭車輛之責任，
    故為不實之證述，應不足採信。又被告僅憑原告取得證人林維楨、訴外人世偉公
    司之帳戶提款明細等資料，抗辯原告與證人林維楨串通來陷害被告，純屬主觀臆
    測，復無法舉證以實其說，自不得完全否認證人林維楨之陳述之真實性，附此敘
    明。
  (四)至原告所提出與被告間之委託書證明兩造間有直接委任契約法律關係，惟經被告
    否認。經查，自該委託書內容觀之，係於九十年二月二十四日書立，且該委託書
    並無被告之簽名，僅由訴外人林維楨表明代理人簽名於其上，原告亦未提出證據
    證明被告有授與訴外人林維楨代理被告行使權利之證據；況原告主張於八十九年
    十二月起即陸續交付車款預備買車，如八十九年十二月起原告確有直接委任被告
    購車，何以需另於九十年二月二十四日由訴外人林維楨代理簽名書立委託書，是
    以該委託書之書立與常情不符，應屬原告與訴外人林維楨間之確認委託法律關係
    證明，不足以證明兩造間有直接委任契約法律關係存在，原告上揭先位主張部份
    ，不足採信。
  (五)綜右所述，原告無法證明兩造間有直接委任法律關係存在，其先位主張之事實不
    足採信，惟原告備位主張其委任訴外人林維楨購買系爭車輛，並已交付購車之車
    款予訴外人林維楨之事實，業據其提出購買汽車委託書、訴外人林維楨及世偉公
    司之存摺明細各一份為證，且為被告甲○○所不爭執，應堪信為真實。
五、兩造間並無委任法律關係存在，而係原告委任訴外人林維楨購買系爭車輛，而訴
    外人林維楨再委任被告購買系爭車輛之事實，已如前述，則本件原告之訴有無理
    由，茲分述如下：
  (一)按受任人因處理委任事務，所收取之金錢、物品及孳息，應交付於委任人。受任
    人以自己之名義，為委任人取得之權利，應移轉於委任人，民法第五百四十一條
    定有明文。又民法第二百四十二條規定，債務人怠於行使其權利時，債權人因保
    全債權，得以自己之名義，行使其權利。又汽車買賣依道路交通安全規則第十五
    條第二款應辦理過戶登記，但此非汽車所有權移轉之法定要件，因汽車係動產，
    故只須有移轉汽車所有權之合意與交付與受讓人，即生所有權移轉之效力（參見
    最高法院七十年度臺上字第四七七一號判決要旨）。
  (二)被告對於並未交付系爭車輛予原告或訴外人林維楨等情，並不爭執，且訴外人林
    維楨曾陳稱：「因以公司名義購買可節稅且較便宜，故先以公司名義登記，再辦
    理過戶。」等語，參以被告曾於另案陳稱：「訴外人林維楨買車一共拿了一百萬
    元出來。」（參見臺灣屏東地方法院九十年度訴字第五四七號卷宗第一百九十三
    頁以下；九十年八月十日言詞辯論筆錄），足徵訴外人林維楨並未表示購買系爭
    車輛要交付公司管理或處分之意，僅係基於節稅及價格等因素之考慮，暫時借用
    訴外人世偉公司之名義，由訴外人世偉公司為借名登記之名義人，且揆櫫前揭說
    明，汽車所有權之移轉仍以交付為要件，被告既自認係訴外人林維楨要買車，叫
    被告以訴外人世偉公司名義購買等情，基於訴外人林維楨與被告間之委任關係，
    訴外人林維楨自得請求被告交付系爭車輛，被告自不得以依訴外人林維楨之指示
    登記於公司名下，現由公司使用中，而拒絕交付交車。
  (三)綜上所述，原告基於其與訴外人林維楨之委任關係，自得請求訴外人林維楨履行
    因處理委任事務取得之物品即系爭車輛。又訴外人林維楨既怠於向被告主張權利
    ，原告自得基於其與訴外人林維楨之債務關係代位請求被告交付訴外人林維楨委
    任購買之系爭車輛。
七、從而，原告先位主張基於兩造間有民法第五百四十一條委任法律關係，請求如先
    位聲明，並無理由，應予駁回；備位主張依民法第五百四十一條委任法律關係及
    民法第二百四十二條代位行使訴外人林維楨委任被告之委任法律關係，請求被告
    應將系爭車輛交付訴外人林維楨，由原告代位受領，為有理由，應予准許。
八、因本案事證已臻明確，兩造其餘主張陳述及所提之證據，均毋庸再予審酌，附此
    敘明。
九、兩造陳明願供擔保，聲請宣告假執行或免為假執行，經核原告勝訴部分，合於法
    律規定，爰分別酌定相當之擔保金額宣告之；原告其餘假執行之聲請，因訴之駁
    回而失所依據，不予准許。
十、據上論結，本件原告先位之訴為無理由、備位之訴為有理由，依民事訴訟法第七
    十九條、第三百九十條第二項、第三百九十二條第二項，判決如主文。
中      華      民      國    九十二    年     十二     月     十六     日
                              臺灣高雄地方法院民事第六庭
~B審判長法官  楊富強
~B法      官  李昭彥
~B法      官  唐中興
右為正本係照原本作成。
如對本判決上訴，須於判決送達後廿日內向本院提出上訴狀。
中      華      民      國    九十二    年      十二    月      十六    日
~B法院書記官  陳孟瑩


司法院資訊處製作；財團法人民間司法改革基金會備份。
